臺灣臺南地方法院民事裁定
111年度執事聲字第5號
異  議  人  吳淑華  

代  理  人  林炎昇律師
相  對  人  陳進鎡  


代  理  人  茆臺雲律師
            張佩珍律師
            岳世晟律師
上列當事人間假扣押強制執行事件，異議人對於本院民事執行處
司法事務官民國110年12月20日109年度司執全字第288號裁定聲
明異議，本院裁定如下：
    主  文
異議駁回。
異議程序費用由異議人負擔。　　　
    理  由
一、按司法事務官處理事件所為之處分，與法院所為者有同一之
    效力；當事人對於司法事務官處理事件所為之終局處分，得
    於處分送達後10日之不變期間內，以書狀向司法事務官提出
    異議；司法事務官認前項異議有理由時，應另為適當之處分
    ；認異議為無理由者，應送請法院裁定之；法院認第1項之
    異議為有理由時，應為適當之裁定；認異議為無理由者，應
    以裁定駁回之，民事訴訟法第240條之3及第240條之4第1項
    本文、第2項、第3項分別定有明文。又依強制執行法第30條
    之1規定，上開規定於強制執行程序準用之。本件異議人對
    本院民事執行處司法事務官於民國110年12月20日所為109年
    度司執全字第288號裁定（下稱原裁定），聲明不服，提出
    異議。經查，原裁定係由司法事務官所為之處分，業於110
    年12月27日送達於異議人之代理人林炎昇律師，有原裁定及
    送達證書附於原審卷內可憑（見執行影卷第35至38、40頁）
    ，異議人於原裁定送達後10日內之111年1月3日具狀提出異
    議，經司法事務官認其異議無理由而送請本院裁定，符合上
    開法律規定，合先敘明。
二、異議意旨略以：
  ㈠相對人以本院109年度司裁全字第588號裁定（下稱系爭假扣
    押裁定）為執行名義，聲請對異議人如附表所示之財產為假
    扣押執行，經本院民事執行處委託鑑定之結果，如附表所示
    編號1之土地（下稱系爭590地號土地）之價值新臺幣（下同
    ）2806萬7,000元，已逾系爭假扣押裁定限定之金額1983萬9
    ,666元甚多，而有超額查封之情事。依比例原則，本院民事
    執行處僅查封系爭590地號土地，即得保全相對人之債權，
    為避免異議人之損害持續擴大，請求撤銷如附表所示編號2
    、3土地（下稱系爭591地號土地、系爭1648地號土地）及編
    號4存款（下稱系爭存款）、編號5股份（下稱系爭股份）之
    假扣押執行程序。
　㈡系爭591地號土地之鑑估價值為5382萬3,000元，高於相對人
    之假扣押債權2.7倍，相對人聲請假扣押執行系爭591地號土
    地，違反比例原則中之選擇損害最小之必要性原則及狹義比
    例原則。再者，相對人係主張其對異議人有剩餘財產分配請
    求權，惟該請求權成立與否及其内容，均未確定。若相對人
    之剩餘財產分配請求權並非金錢債權，即無可能適用金錢債
    權之拍賣不動產執行程序，更無減價拍賣之可能。原裁定以
    本件將來如經二次減價拍賣程序，系爭590地號土地不足以
    擔保相對人之債權，並無理由。況且，系爭590地號土地上
    為塑根企業股份有限公司（下稱塑根公司）之廠房，相對人
    先前已奪取塑根公司之經營權，其為維持營運，勢必會請求
    分得系爭590地號土地或作價承受該土地，應無可能聲請拍
    賣系爭590地號土地，遑論進行減價拍賣程序。原裁定無視
    上情，查封系爭591地號土地，已侵害異議人之財產權，其
    執行程序實有瑕疵。
　㈢假扣押程序之目的僅係確保將來執行，故只要查封之財產足
    夠清償假扣押裁定之債權即可，然該債權得否立即清償，並
    非假扣押程序之規範目的。原裁定以「便於立即清償債權」
    為由，認為應查封系爭存款，過度擴張假扣押制度之功能及
    範圍，違反比例原則及禁止不當聯結原則，自有未當。
三、按查封動產，以其價格足清償強制執行之債權額及債務人應
    負擔之費用者為限，強制執行法第50條定有明文。前開規定
    於不動產執行程序及假扣押執行程序亦準用之，此觀同法第
    113條及第136條規定自明。此乃兼顧債權人與債務人之利益
    ，禁止超額查封之規定。法院為強制執行時，固有遵循之義
    務，惟如無超額查封之情事，自無該規定之適用。又查封、
    拍賣債務人之財產，應以將來拍賣所得之價金足敷清償債權
    額及債務人應負擔之費用為限，辦理強制執行事件應行注意
    事項第27點前段亦有明文。是法院評估有無超額查封，應以
    債務人之財產將來拍賣所得之價金是否足以清償債務人應負
    擔之各項費用、稅捐及債權額以為斷，而非以查封當時之價
    值為認定標準。（最高法院100年度台抗字第392號、102年
    度台抗字第559號民事裁定參照）。
四、經查：
　㈠相對人於109年12月14日以系爭假扣押裁定為執行名義，主張
    其對異議人有債權1983萬9,666元，為異議人供擔保198萬3,
    000元後，聲請對異議人所有如附表所示之編號1、2、4、5
    財產為假扣押執行，經本院民事執行處109年度司執全字第2
    88號假扣押執行事件（下稱系爭執行事件）受理在案，且於
    同年月15日①以南院武109司執全北字第288號函囑託臺南市
    歸仁地政事務所（下稱歸仁地政）辦理假扣押查封登記、②
    以南院武109司執全北字第288號執行命令扣押異議人於塑根
    公司之股份、③以南院武109司執全北字第288號執行命令扣
    押異議人於玉山商業銀行股份有限公司仁德分公司（下稱玉
    山銀行仁德分行）之存款；玉山銀行個金集中部於同年月25
    日以玉山個（集中）字第1090153922號函復，其已依執行命
    令扣押異議人之存款23萬4,990元（包含新臺幣存款13萬5,0
    38元、外幣存款①歐元494.78元②美金4,900.78元③南非幣4萬
    3,099.97元）；嗣相對人於同年月31日聲請追加執行系爭16
    48地號土地，本院民事執行處於110年1月5日以南院武109司
    執全北字第288號函囑託歸仁地政辦理假扣押查封登記；塑
    根公司於同年月15日陳報其已依執行命令扣押異議人之股份
    99萬5,000股等情，業經本院依職權調取系爭執行事件卷宗
    核閱無訛，堪認屬實。
　㈡相對人已提出強制執行法第4條規定之執行名義：
　　相對人就其對異議人之金錢請求1983萬9,666元，依民事訴
    訟法第522條第1項規定，聲請假扣押，經本院民事執行處於
    109年12月7日以系爭假扣押裁定准許相對人供擔保後，得對
    於異議人之財產於1983萬9,666元之範圍內予以假扣押，有
    系爭假扣押裁定在卷可稽（見執行影卷第3頁）。相對人既
    已就其對異議人之上開金錢請求取得強制執行法第4條第1項
    第2款規定之執行名義，則其供擔保後，聲請對異議人之財
    產為假扣押執行，自屬有據。至於相對人之剩餘財產分配請
    求權成立與否或是否為金錢債權請求權，尚待家事法院日後
    於兩造間之剩餘財產差額分配案件中作實質上之調查審理後
    ，始能確定之，惟此不影響相對人持系爭假扣押裁定聲請對
    異議人之財產為假扣押執行。是以，異議人主張倘相對人之
    剩餘財產分配請求權並非金錢債權，即無可能適用金錢債權
    之拍賣不動產執行程序，並不足採。
　㈢異議人主張，本件有超額查封之情事，查封系爭590地號土地
    ，已足以保全相對人之債權，請求撤銷其他財產之查封、扣
    押程序，並無理由：
　⒈依本院民事執行處囑託泓科不動產估價師聯合事務所鑑定之
    結果，系爭590地號土地之鑑估價值為2806萬7,000元，預估
    之土地增值稅為25萬9,878元，有不動產估價報告書㈠（下稱
    系爭鑑定報告㈠）在卷可稽（見執行影卷第18頁）。雖該鑑
    估價值2806萬7,000元高於相對人之假扣押債權1983萬9,666
    元，然異議人未能證明系爭590地號土地於第一次拍賣時，
    即得以該鑑估價值拍定。且系爭590地號土地公開拍賣後亦
    可能無人應買，縱經拍定後，尚須扣除執行費用、最優先順
    位之土地增值稅、地價稅、次優先之一般稅捐，實難逕以上
    開假扣押債權與系爭590地號土地之鑑估價值相互對照，即
    遽認係超額查封。蓋法院實務上常見不動產經數次減價拍賣
    後始能拍定，而恆有其拍定價格遠低於鑑定價格者，或因不
    動產本身條件不佳、或經濟不景氣，根本無人參與投標，致
    債權人無法全額獲償之情形。為兼顧債權人及債務人之利益
    ，判斷是否超額查封，仍須就前揭各種可能情況綜合考量。
　⒉又系爭590地號土地與系爭591地號土地均屬非都市土地，編
    定為特定農業區、農牧用地，依農業發展條例第33條規定，
    有私法人不得承受耕地之限制，其上有塑根公司之廠房，鄰
    里環境之寧適性、出入便利性、空氣品質屬「尚可」，人口
    密度屬「低密度」，未來發展潛力為「持平」，土地之地形
    為不規則之長方形，市場接手性為「可」，有歸仁地政109
    年12月16日所登記字第1090117900號函、本院民事執行處11
    0年2月2日假扣押查封筆錄、系爭鑑定報告㈠之不動產現況分
    析表㈠附卷足參（見執行影卷第4、7、19頁）。基上，系爭5
    90、591地號土地並非都市土地，而係農牧用地，僅自然人
    方得購買，並非位於人口高密度之區域，出入便利性僅屬尚
    可，未來發展潛力、市場接手性亦僅一般，且其上有塑根公
    司之廠房，足以影響市場上交易意願，該土地日後執行拍賣
    得否順利拍定、拍定實際價額若干，難以樂觀。
　⒊復考量強制執行拍賣實務經驗及市價漲跌等情，通常法院強
    制執行所拍賣之不動產最終拍定價格多與鑑定價格有相當之
    落差，且需多次減價拍賣後始能拍定之情形，亦屬常見。而
    如第一次拍賣未能拍定，依強制執行法第91條第2項、第92
    條及第95條第2項規定，酌減最低拍賣價格後續行第二次拍
    賣、第三次拍賣、特別變賣後之減價拍賣，每次拍賣酌減數
    額可達20％，依此計算，系爭590地號土地之特別變賣後之減
    價拍賣底價為1437萬0,304元（計算式：2806萬7,000元×80％
    ×80％×80％＝1437萬0,304元），已低於相對人之假扣押債權19
    83萬9,666元甚多，若經拍定，扣除執行費用、最優先順位
    之土地增值稅、地價稅、次優先之一般稅捐後，相對人自無
    法全額受償，是以，本院民事執行處若僅假扣押查封系爭59
    0地號土地，尚不足以保全相對人之債權。
　⒋又系爭590、591、1648地號土地之鑑估價值總計雖高達1億02
    94萬3,000元，且系爭591、1648地號土地之抵押權人合作金
    庫商業銀行股份有限公司於110年9月7日具狀陳報，異議人
    已還清債務，其目前並無債權金額，有民事陳報狀在卷可參
    （見執行影卷第14頁）。惟系爭590、591地號土地之市場接
    手性僅屬一般，已如上述，而系爭1648地號土地亦為非都市
    土地，而為特定專用區之農牧用地，鄰里環境之寧適性、出
    入便利性、空氣品質屬「尚可」，人口密度屬「低密度」，
    未來發展潛力為「持平」，地形為長方形，市場接手性為「
    可」，有不動產估價報告書㈡、土地登記第一類謄本、不動
    產現況分析表㈡附卷足參（見執行影卷第24、34、27頁）。
    上開3筆土地之市場接手性均屬一般，得否於第一次拍賣時
    ，即以上開鑑估價額拍定，不無疑問。若第一次拍賣未能拍
    定，酌減最低拍賣價格後續行第二次拍賣、第三次拍賣、特
    別變賣後之減價拍賣，每次拍賣酌減數額可達20％，依此計
    算，特別變賣後之減價拍賣底價為5270萬6,816元（計算式
    ：1億0294萬3,000元×80％×80％×80％＝5270萬6,816元），雖仍
    高於相對人之假扣押債權1983萬9,666元，惟該金額尚未扣
    除執行費用、最優先順位之土地增值稅、地價稅、次優先之
    一般稅捐。且我國強制執行法採平等主義，准許有執行名義
    之債權人參與分配，故終局執行時實際參與分配之債權人、
    債權額於保全程序中無從預估（最高法院105年度台抗字第3
    56號民事裁定參照）。異議人名下之上開3筆土地、系爭存
    款、系爭股份，除相對人外，日後是否有其他債權人聲明參
    與分配，尚無從得知，自不得僅以假扣押執行標的之可能價
    值合計超過相對人之假扣押債權，即遽認相對人係超額查封
    。
　⒌倘僅因系爭590、591、1648地號土地之鑑估價值高於相對人
    之假扣押債權，即依異議人之聲請，撤銷系爭591、1648地
    號土地及系爭存款、系爭股份之假扣押執行程序，異議人卻
    於撤銷後，將上開財產處分殆盡，相對人日後聲請拍賣系爭
    590地號土地，又未全額受償，其將求償無門，並非保護債
    權人之道。再者，強制執行法第96條已明文規定，供拍賣之
    數宗不動產，其中一宗或數宗之賣得價金，已足清償強制執
    行之債權額及債務人應負擔之費用時，其他部分應停止拍賣
    ；前項情形，債務人得指定其應拍賣不動產之部分；但建築
    物及其基地，不得指定單獨拍賣。辦理強制執行事件應行注
    意事項第55點亦明文規定，供拍賣之數宗不動產，其中一宗
    或數宗之賣得價金，已足清償強制執行之債權額及債務人應
    負擔之費用時，於拍定前，債務人得指定其應拍定不動產之
    部分；拍賣之不動產有數宗時，原則上應一次拍賣，但法院
    得斟酌實際情況，於拍賣公告註明：「如一宗或數宗不動產
    拍賣所得價金已足敷清償債權額及債務人應負擔之費用時，
    其餘部分即不予拍定」字樣。上開規定既已明文禁止超額拍
    定，足以保護異議人，則拍賣前縱有超額之預期，亦難指為
    違法。況異議人亦得於拍賣期日到場指定開標順序，如未到
    場，則由本院指定，如一宗或數宗不動產拍賣所得價金已足
    以清償債權總額及異議人應負擔之費用時，其餘部分即不予
    拍定，於異議人財產之保護，難謂無所兼顧。且異議人遭假
    扣押查封之不動產，其仍得為使用收益，異議人亦得依系爭
    假扣押裁定，提供反擔保後，聲請撤銷系爭假扣押裁定，經
    本院准許後，再向本院民事執行處聲請撤銷系爭執行事件之
    假扣押執行程序，亦足以保障異議人之權益。
五、綜上所述，異議人主張查封系爭590地號土地，已足以保全
    相對人之債權，請求撤銷其他財產之查封、扣押程序，並無
    理由，原裁定駁回異議人之聲明異議，並無違誤，異議人指
    摘原裁定不當，求予廢棄，為無理由，應予駁回。
六、據上論結，本件異議為無理由，依強制執行法第30條之1，
    民事訴訟法第240條之4第3項後段、第95條及第78條，裁定
    如主文。　　
中　　華　　民　　國　　111 　年　　2 　　月　　18　　日
                  民事第一庭    法　官　陳尹捷
上為正本係照原本作成
如不服本裁定，應於裁定送達後10日內，以書狀向本院提出抗告
，並繳納抗告費新臺幣1,000元。
中　　華　　民　　國　　111 　年　　2 　　月　　18　　日
                                書記官  曾美滋
             
附表：
編號 執　　行　　標　　的 鑑  估  價  值 預估之增值稅 1 臺南市○○區○○段000地號  2806萬7,000元 25萬9,878元 2 臺南市○○區○○段000地號 5382萬3,000元 51萬3,310元 3 臺南市○○區○○段0000地號 2105萬3,000元 69萬0,342元 4 玉山銀行仁德分行之存款23萬4,990元 Ｘ Ｘ 5 塑根公司之股份99萬5,000股 Ｘ Ｘ